【裁判字號】    95,台上,5274
【裁判日期】    950922
【裁判案由】    偽造文書
【裁判全文】
最高法院刑事判決            九十五年度台上字第五二七四號
上   訴   人  台灣高等法院高雄分院檢察署檢察官
上訴人即被告  甲○○
                      345巷31號
被        告  乙○○
上列上訴人等因被告等偽造文書案件，不服台灣高等法院高雄分
院中華民國九十二年六月二十三日第二審判決（九十一年度上訴
字第八八五號，起訴案號：台灣高雄地方法院檢察署八十七年度
偵字第一九八六０號），提起上訴，本院判決如下：
    主  文
原判決關於甲○○、乙○○部分均撤銷，發回台灣高等法院高雄
分院。
    理  由
本件原判決認定：一、上訴人即被告甲○○（下稱甲○○）係高
雄市前金區○○○路一七八號「喜悅大飯店股份有限公司」（下
稱喜悅飯店）董事長，被告乙○○（下稱乙○○）則擔任該飯店
會計，均明知如原判決附表一（下稱附表一）編號一至四所示之
喜悅飯店董事廖慧伶（監察人林紹賢之妻，原名廖靜）等人，並
未授權或同意該飯店向銀行申貸短期擔保放款，且自民國八十二
年起至八十六年間，喜悅飯店均未召開董、監事會議，竟因欲以
喜悅飯店名義向銀行貸款，而需出具董、監事同意之公司董、監
事會議紀錄始得辦理，詎甲○○與乙○○共同基於意圖為自己不
法所有之詐欺及行使偽造私文書之概括犯意聯絡，連續自八十三
年三月十五日起，於附表一編號一至四所示之時間，在喜悅飯店
內，由甲○○囑乙○○以其妻高素卿名義為紀錄，製作喜悅飯店
之董、監事會議紀錄（如附表一編號一、二）及決議錄（如附表
一編號三、四），內容略以：「時間：（如附表一編號一至四所
示時間）；地點：本公司會議室；出席人員（如附表一編號一至
四所示董、監事；主席：甲○○；紀錄：高素卿（不知情）；決
議：通過本公司向台灣銀行（下稱台銀）三民分行申請借款（如
附表一編號一、二所示金額），或全體出席人員同意本筆貸款（
向台灣銀行申請貸款，如附表一編號三、四所示金額），且同意
嗣後本公司向該行之一切貸款，均授權董事長甲○○全權辦理，
不再另附決議錄」等事項，並盜用如附表一編號一至四所示被冒
用董、監事等人留於喜悅飯店內之印章，接續蓋用於該次會議紀
錄（決議錄）之「出席人員」欄，而偽造喜悅飯店董、監事會議
紀錄（決議錄）之私文書（各次貸款金額分別如附表一所示），
均足以生損害於如附表一編號一至四所示被冒用之董、監事等人
。嗣後甲○○即囑乙○○連續行使上開偽造之喜悅飯店會議紀錄
（決議錄），而持向台銀三民分行承辦人員，佯以喜悅飯店名義
申請短期擔保放款，借貸期限一年，期滿清償舊債，逐年續約再
借，使台銀三民分行承辦人員因而陷於錯誤，先後撥款如附表一
編號一至四所示金額至各該帳戶，甲○○得款再轉匯至附表一所
示之各該帳戶內週轉使用。二、甲○○於八十七年四月間，因監
察人林紹賢要求查看喜悅飯店前於八十一年間，向台銀三民分行
貸款新台幣（下同）一億八千萬元之還款情形，竟為掩飾前揭以
喜悅飯店名義向台銀詐貸及喜悅飯店營運困難導致繳息不正常等
情，續與乙○○共同承前行使偽造私文書之概括犯意聯絡，推由
乙○○先向台銀三民分行不知情承辦人員索取該行空白之放款利
息收據，並由乙○○指使高雄地區某不知情刻印者，偽刻如原判
決附表二（下稱附表二）編號六所示轉帳日期戳記印章一枚，由
乙○○於喜悅飯店內，在上開空白之放款利息收據上，以打字方
式接續偽造如附表二編號一至五所示轉帳日期、利息金額之台銀
三民分行放款利息收據，並蓋用前揭偽刻如附表二編號六所示轉
帳日期戳記印章，用以偽造該行之放款利息收據共五紙，連同乙
○○指使不知情之喜悅飯店員工廖淑珍謄寫不實之本金及利息計
算明細，一併傳真給林紹賢而行使之，足以生損害於台銀三民分
行。嗣甲○○因無力清償對台銀三民分行之上開借款，並攜帶喜
悅飯店所有不動產（即高雄市○○區○○段第六一八、六一八之
一地號土地及地上前址建物）權狀離去，經林紹賢發現有異而向
台銀人員查證，始知上情等情。因而撤銷第一審關於上訴人甲○
○及被告乙○○科刑部分之判決，改判均論甲○○、乙○○以共
同連續行使偽造私文書，足以生損害於他人罪，判處甲○○有期
徒刑壹年；乙○○有期徒刑陸月，並諭知易科罰金之折算標準，
及宣告緩刑參年；如附表二所示之物均沒收之，固非無見。
惟查：（一）科刑之判決書，須將認定之犯罪事實詳記於事實，
然後於理由內逐一說明其憑以認定之證據，使事實與理由兩相一
致，方為合法，倘事實已有敘及，而理由內未加說明，是為理由
不備，足以構成撤銷之原因。原判決事實認定：詎甲○○與乙○
○共同基於意圖為自己不法所有之詐欺及行使偽造私文書之概括
犯意聯絡，連續自八十三年三月十五日起，於附表一編號一至四
所示之時間，在喜悅飯店內，由甲○○囑乙○○以其妻高素卿名
義為紀錄，製作喜悅飯店之董、監事會議紀錄及決議錄，……並
盜用如附表一編號一至四所示被冒用董、監事等人留於喜悅飯店
內之印章，接續蓋用於該次會議紀錄（決議錄）之「出席人員」
欄，而偽造喜悅飯店董、監事會議紀錄（決議錄）之私文書，均
足以生損害於如附表一編號一至四所示被冒用之董、監事等人等
情（見原判決第二頁事實一第六至十行、第三頁第三至六行）。
如果無訛，係認甲○○、乙○○以高素卿為紀錄，偽造董、監事
會議紀錄及決議錄，並持以行使，而足生損害於如附表一編號一
至四所示被冒用之董、監事等人。然甲○○、乙○○既冒用高素
卿之名為紀錄，並盜蓋其印章於紀錄人欄，是否足使高素卿受損
害？又其使高素卿及如附表一編號一至四所示被冒用之董、監事
等人分別足生何等之損害？原判決並未於理由內詳加說明，率行
判決，即有理由不備之違誤。（二）有罪判決書理由之說明必須
前後一致，方為合法。倘若理由之說明不相一致，按諸刑事訴訟
法第三百七十九條第十四款後段規定，自屬判決理由矛盾之當然
違背法令。原判決理由內先則說明：證人即台銀職員黃永家於第
一審證稱：只要是公司向銀行借款，均需提出董監事會議紀錄，
否則銀行不會准許公司借款，縱屬同一擔保品之借款，若因前筆
貸款之利息有按期清償，公司可以擔保品之剩餘押值再另外貸款
，但仍需提出董、監事會議紀錄，二次借款並非屬同一筆信用額
度內；喜悅飯店向台銀借款時，有提出如附表一所示四紙會議紀
錄，……附表一編號一至四之四筆貸款，是每年不同之貸款，各
次撥款金額均不同，非四年累計貸款金額為四千萬元等語（見原
判決第五頁倒數第一至七行）。如果不虛，似認定如附表一所示
編號一至四之貸款，並非累計貸款四千萬元。但原判決嗣又說明
：「經傳訊證人曾新祥（台銀放款經辦）於原審調查時證述：喜
悅飯店係逐筆累積四千萬元，一年一期，第二年要再借，銀行要
再評估，再簽新約等語」（見原判決第六頁倒數第九、十行）。
似又認係喜悅飯店係逐筆累積四千萬元，互核以觀，顯然原判決
理由之說明前後齟齬不一，原判決就此復未調查釐清，自有理由
矛盾之違誤。（三）原判決事實記載：甲○○續與乙○○共同承
前行使偽造私文書之概括犯意聯絡，推由乙○○先向台銀三民分
行不知情承辦人員索取該行空白之放款利息收據，並由乙○○指
使高雄地區某不知情刻印者，偽刻如原判決附表二編號六所示轉
帳日期戳記印章一枚等情（見原判決第三頁事實二第三至六行）
。如果屬實，係認甲○○與乙○○所偽造如附表二編號六所示轉
帳日期戳記印章，係藉由不知情之他人所為。惟於理由內並未就
前揭部分是否有「間接正犯」之情形加以說明，亦有理由不備之
違法。（四）原判決事實認定：嗣後甲○○即囑乙○○連續行使
上開偽造之喜悅飯店會議紀錄（決議錄），而持向台銀三民分行
承辦人員，佯以喜悅飯店名義申請短期擔保放款，借貸期限一年
，期滿清償舊債，逐年續約再借，使台銀三民分行承辦人員因而
陷於錯誤，先後撥款如附表一編號一至四所示金額至各該帳戶，
甲○○得款再轉匯至附表一所示之各該帳戶內週轉使用等情（見
原判決第三頁第九至十一行）；惟如附表一編號四記載向台銀申
請貸款四千萬元（實際貸款三千九百九十九萬元），而資金流向
欄則記載：(1)八十六年一月十日：現金取款二百五十萬元；(2)高
素卿在台銀三民分行之000000000000帳戶：八十
六年一月十一日：八十四萬元八十六年一月二十一日：三百萬
元八十六年一月二十二日：三百五十萬元八十六年一月二十
八日：一百七十萬元八十六年二月十一日：一百萬元八十六
年二月十七日：二百三十六萬元八十六年二月十八日：三百四
十萬元八十六年二月二十日：三百七十萬元八十六年二月二
十四日：一百萬元八十六年二月二十五日：三百萬元，（似
為之誤－下同）八十六年二月二十七日：一百四十萬元，（
）八十六年二月二十八日：三百九十三萬元（）八十六年
三月三日：一百十萬元；(3)吳明龍在高雄市第一信用合作社之0
00000000000帳戶：八十六年一月十一日：六十六萬
元；(4)范如敏在高雄銀行六合分行000000000000帳
戶：八十六年一月十八日：二百五十萬元八十六年一月二十
二日：二百五十萬元八十六年一月二十四日：五百二十萬元等
語（見原判決第二十三、二十四頁）；其全部資金流向金額達四
千三百二十九萬元，與金額欄所載三千九百九十九萬元金額不符
；顯然如附表一編號四部分究竟實際貸款之金額多少，前後不一
，難謂適法。又如附表一編號一、二、三之金額欄固分別認定：
一千萬元、二千萬元、三千萬元，惟實際貸款金額為何，則未明
白說明，亦非全無疑義。以上因與甲○○、乙○○詐欺金額之計
算攸有關係，自有詳查審認之必要。原判未予調查、釐清，亦未
於理由內詳為說明，充分論述，致此部分真相如何，混沌不明，
本院無從為詐欺金額正確與否之判斷。以上或為檢察官上訴意旨
所指摘，或為本院得依職權調查之事項，甲○○亦上訴表示不服
，應認原判決關於甲○○、乙○○部分有撤銷發回之原因。經原
判決諭知不另為無罪及免訴之部分，依公訴意旨既認與前揭論罪
部分有裁判上一罪之關係，基於審判不可分原則，應一併發回。
據上論結，應依刑事訴訟法第三百九十七條、第四百零一條，判
決如主文。
中    華    民    國  九十五  年    九    月  二十二  日
                      最高法院刑事第六庭
                          審判長法官  林  增  福
                                法官  邵  燕  玲
                                法官  張  清  埤
                                法官  陳  世  雄
                                法官  陳  朱  貴
      本件正本證明與原本無異
                                      書  記  官
中    華    民    國  九十五  年    九    月  二十七  日
                                                Ａ


司法院資訊處製作；財團法人民間司法改革基金會備份。
